最高法院刑事判決　　　　　　　　　　　　　　　九十一年度台上字第六七三三號
　　上　訴　人　甲○○
　　選任辯護人　林武順律師
右上訴人因違反組織犯罪防制條例等罪案件，不服台灣高等法院花蓮分院中華民國九
十年五月二十三日第二審更審判決（八十九年度上重更(一)字第一一五號，起訴案號：
台灣台東地方法院檢察署八十六年度偵字第六五五號、第九０四號），提起上訴，本
院判決如左：
    主  文
原判決撤銷，發回台灣高等法院花蓮分院。
    理  由
本件原判決認定：(一)甲○○曾於民國（下同）七十七年間參與由曾順芳主持，以經營
賭場及暴力討債為犯罪為宗旨之「台南市東門幫」結社（堂口設於台南市○○○街三
十三號），嗣經台南市警察局第一分局實施治平專案，經查證發覺甲○○為「台南市
東門幫」犯罪組織成員，復涉及恐嚇取財或恐嚇危害安全罪嫌，於八十五年十一月十
六日依法拘提到案，再經檢察官於同年月十七日諭令羈押於台灣台東看守所綠島分舍
。甲○○至組織犯罪防制條例於八十五年十二月十一日公佈施行後之八十五年十二月
二十三日始向警方登記脫離該犯罪組織，且自白其參與「台南市東門幫」犯罪組織之
事實。(二)甲○○於八十五年初，自葉全通處獲悉台南市南雲建設股份有限公司（下稱
南雲公司）於八十二年十月間出售台南市○○路九十三號之五房屋與葉全達（即葉全
通之胞兄），雙方發生糾紛，乃意圖為葉全通不法之所有，前往南雲公司向該公司負
責人曾興泉恐嚇稱：南雲公司出售予葉全達之房屋售價過高，要求曾興泉給付二個車
位作為補償，否則要叫綽號「羊癲」者來開槍等語，致使曾興泉心生畏怖，不得已請
託台南市議員陳勳明出面幫忙處理前開糾紛，至八十五年二月三日，由甲○○自行撰
寫一份權利讓渡書表示係葉全達之弟葉全通向南雲公司購買二個車位，交付南雲公司
人員抄寫，曾興泉因而交付二個車位予葉全通。(三)緣高文和、陳銘城於八十五年間合
夥向張清泉購買土地，因尾款（新台幣︹下同︺四百七十五萬元）給付問題，發生糾
紛，張清泉之子張國定即委託甲○○、蔡明志（已經台灣高等法院台南分院以八十六
年度上易字第一六五八號判決確定）出面處理。甲○○乃意圖為自己不法之所有，先
於八十五年五月二十七日二十時許電邀高文和、陳銘城二人至台南市○○街二九０巷
「溫馨園西餐廳」，要求高文和在其先前所簽發之尾款支票三紙（金額各為一百七十
五萬元、一百七十五萬元及一百二十五萬元）上填寫發票日，但為高文和、陳銘城二
人所拒。甲○○、蔡明志乃心生不滿，復於同年月三十日再邀高文和、陳銘城二人至
「溫馨園西餐廳」向高文和、陳銘城恐嚇稱：伊弟在憲兵司令部擔任第四處處長，縱
使發生什麼事，伊也不用管訓云云，致高文和、陳銘城二人心生畏佈。嗣甲○○、蔡
明志再於八十五年六月一日十五時三十分許，又承前揭恐嚇取財之犯意，另夥同二名
不詳姓名之成年男子，共同前往台南市○○路陳銘城所開設之大誠代書事務所，推由
蔡明志向陳銘城接續恐嚇稱：「我有一組人去押你媽媽（陳劉桂），你知道嗎？」、
「人家要押你了」、「三天內出面解決土地糾紛，否則連你也一起押走」等語，致陳
銘城心生畏佈。甲○○再於八十五年六月三日下午三時三十分許，與其他不詳姓名人
共五人前往大誠代書事務所向陳銘城接續恐嚇稱：「你們以為報警我會怕，別來這一
套」等語。因高文和等二人心生恐懼，乃於同年月七日十時許，請託台南市議員陳勳
明幫忙處理，陳勳明即電邀甲○○、蔡明志二人與高文和在台南市議會見面，詎甲○
○、蔡明志二人在市議會內，復共同意圖為自己不法所有，向高文和恐嚇稱：「要拿
五十萬元來，否則將來房子蓋好了，叫人放火燒厝，如果出事，叫一人頂罪」等語。
嗣於同年六月二十六日十五時許，甲○○、蔡明志二人再至大誠代書事務所，又接續
向陳銘城稱：「今天兄弟工很貴，先拿五十萬元出來」等語，惟陳銘城仍未交付，因
蔡明志發現有監視器，乃叫甲○○先離去。嗣甲○○再於同年八月五日下午三時許，
以電話再接續向陳銘城恐嚇稱：「以後發生什麼事情，不關我的事」等語。(四)陳守仁
、張麗敏夫妻積欠許麗馨（綽號阿香）共一百二十六萬餘元借款債務未還，甲○○受
許麗馨之委託，出面處理前揭債務。甲○○乃於八十五年七月底某日夥同不詳姓名之
成年人數人，一同前往德一汽車百貨公司向張麗敏脅迫稱：「我是東門小甘，你們去
打聽看看」並出示陳守仁先前所簽發（已退票）之支票，質問張麗敏是否要處理，並
揚言下禮拜還會再來等語，致陳守仁夫婦心生畏懼，而開始還款，因而妨害陳守仁夫
婦對於金錢所有權之行使。(五)甲○○於八十五年十一月初因李玉貴向張施一君追討欠
款之事，得知張施一君（已歿）生前與林孟雲間有財產借貸關係，並透過林孟雲，以
林孟雲之妹林孟茹為受益人，投保人壽保險一千萬元，而張施一君另又與他人有財物
之糾紛，嗣後張施一君死亡，林孟雲領得一千萬元保險金，先扣除張施一君所積欠債
務後，再將餘款交還張施一君之夫張文榮。甲○○乃意圖為自己不法之所有，於八十
五年十一月五日以電話轉告林孟雲，恐嚇林孟雲須拿出五百萬元，否則要押走林孟雲
之夫，致使林孟雲心生畏佈，乃請託任職台南市警察局第六分局金華派出所警員之友
人段盛昌（起訴書誤載為林孟雲之弟）出面處理，嗣同年月七日凌晨一時許，雙方約
在台南市○○路見面，甲○○以林孟雲所領得保險金不單純為由，要脅林孟雲拿出五
百萬元，但因段盛昌出面，只要求三百萬元作為處理費，並恐嚇稱：如果不交出來，
以後發生事情，他可不負責等語，林孟雲因而心生畏懼，惟並未交付該三百萬元等情
，因而撤銷第一審不當之科刑判決，改判依牽連關係從一重論處上訴人參與犯罪組織
罪刑，固非無見。
惟按所謂犯罪組織，係指三人以上，有內部管理結構，以犯罪為宗旨或以其成員從事
犯罪活動，具有集團性、常習性及脅迫性或暴力性之組織，此觀組織犯罪防制條例第
二條規定自明。查原判決僅依上訴人之自白認上訴人有參與「台南市東門幫」犯罪組
織之事實，惟該「台南市東門幫」成員多少？內部管理結構為何？是否構成犯罪組織
？原審未詳加調查、明白審認，遽依上訴人之自白論科，似嫌速斷。又上訴人如參與
犯罪組織，依常理應有不少徒眾，然上訴人於處理本案各件糾紛中，何以均僅上訴人
一人出面，未見其他徒眾或組織成員？且依卷內資料所示「東門派」之成員有十四人
（見三五０七號偵查卷第九十七頁）是否屬實？而蔡明志何以未列名其中？實情究何
？均有深入究明之必要。原審未詳加勾稽，遽行判決，即有依法應調查之證據未予調
查之違誤。次查上訴人因治平專案，於八十五年十一月十七日被羈押，羈押期間於八
十五年十二月二十三日即簽立脫離組織犯罪切結書（見警卷內所附切結書），其又於
八十六年一月二十二日自白加入「東門幫」，則上訴人於偵查羈押之際是否已被認定
為犯罪組織成員？有無構成組織犯罪？其表白脫離犯罪組織之效力如何？能否有自首
減刑之適用？均饒有研求之餘地。原審遽行判決亦有未洽。再原判決主文認定上訴人
參與犯罪組織，惟理由論結欄卻引用組織犯罪防制條例第三條第一項前段（主持），
亦有判決理由矛盾之違誤。上訴人上訴意旨，指摘原判決不當，非無理由，應認原判
決仍有發回更審之原因。又上訴人被訴不另諭知無罪部分，本裁判不可分原則，應一
併發回，以資適法。
據上論結，應依刑事訴訟法第三百九十七條、第四百零一條，判決如主文。
中      華      民      國    九十一    年     十一     月    二十八    日
                              最高法院刑事第十一庭
                                  審判長法官  呂  潮  澤
                                        法官  白  文  漳
                                        法官  陳  世  雄
                                        法官  孫  增  同
                                        法官  林  開  任
      右正本證明與原本無異
                                              書  記  官
中      華      民      國    九十一    年     十二     月      五      日
